臺灣臺南地方法院刑事裁定　　　　　　　99年度聲判字第35號
聲　請　人　郭乃菀
代　理　人　康文彬律師
被　　　告　吳政德
被　　　告　陳中田
上列聲請人等因告訴被告等業務過失案件，不服臺灣高等法院臺
南分院檢察署檢察長中華民國99年7月21日99年度上聲議字第791
號駁回聲請再議之處分（原不起訴處分案號：臺灣臺南地方法院
檢察署98年度調偵字第1484號），聲請交付審判，本院裁定如下
：
    主    文
聲請駁回。
    理    由
一、本件聲請交付審判意旨略以：(一)、聲請人之顳顎關節錯位之
    症狀絕非民國97年11月5 日之車禍造成，聲請人因於97年11
    月5 日發生車禍，自97年11月5日至12月1日至仁義復健科診
    所就診4 次並進行15次復健，有97年11月29日仁義復健科診
    所出具之診斷證明書可證，該診斷證明書作成於聲請人接受
    被告2 人調臉治療之隔天，病名僅記載「膝擦傷、左腿右
    踝扭傷併血腫（以下空白）」，足見聲請人發生車禍後，僅
    造成其腿部腳踝及膝蓋之傷勢，未有任何頭部或顏面之傷害
    。(二)、被告2人辯稱於97年11月28日晚間9時許為聲請人治療
    前，聲請人已有顳顎關節不對稱情形云云，實係飾詞狡辯。
    如被告吳政德治療前已發現聲請人之顳顎關節不對稱，何以
    未先告知聲請人，聲請人多次向被告吳正德詢問臉部復原進
    度及臉部異常變化之因，亦未見被告吳正德有主動提及係因
    聲請人先前發生車禍所致。聲請人於97年8 月25日在臺南市
    ○○路○段楊牙醫診所作之口腔X光片，及97年11月28日在奇
    美醫院所作之口腔X 光片，均未顯示有顳顎關節錯位情形。
    被告吳政德在聲請人詢問臉部線條有無不對稱之時，僅係以
    目測之方式，並未幫聲請人施以X 光片檢查，如何輕易得知
    聲請人已有顳顎關節不對稱之情形。況連證人陳俊嘉醫師就
    不屬於自身專門之科目，都不敢輕言妄斷聲請人有無顳顎關
    節錯位之情形，以被告吳政德僅係復健科醫師之身分，在未
    經過儀器檢查或照射X 光片檢查，怎可能輕易斷定聲請人有
    顳顎關節不對稱之情形。(三)、聲請人於98年4、5月間，在王
    恭亮診所之薛琇方醫師告知後，始知悉顳顎關節錯位之症狀
    ，並開始對症就診，並早於98年5 月27日即因顳顎關節疾患
    至奇美醫院就診非如臺南高檢署所稱「未將該症狀告知其他
    醫療院所醫師並求診」之情形，而臺南高檢署未傳訊薛琇方
    醫師到庭證述，顯有調查未盡之處。(四)、聲請人於97年11月
    28日前臉部線條均尚稱圓滑平順且眼神具親和力，至聲請人
    接受被告2 人治療後，卻發現聲請人顴骨以下兩頰肌肉向外
    突出，眼部線條明顯向兩側拉長而失去原先具有之親和力眼
    神，此有治療前後拍攝相片可證。又將聲請人分別於97年8
    月25日及98年2月18日在臺南市○○路○段楊牙醫診所拍攝之
    口腔X光片覆蓋透過日光燈觀視，可以發現98年2月18日聲請
    人之顳顎關節比97年8 月25日聲請人之顳顎關節明顯較為突
    出，足證聲請人之顳顎關節位置，確實有所變化錯位。再觀
    聲請人於97年11月28日於奇美醫院所攝之口腔X 光片，對照
    聲請人於97年8月25日在楊牙醫診所所攝之口腔X光片，雖有
    大小比例之差異，但實則兩張X 光片內之顳顎關節之位置皆
    相同。可知聲請人於97年8 月25日至97年11月28日之間雖曾
    發生車禍，然其顳顎關節根本未有任何變化，顯見該車禍之
    發生與聲請人之顳顎關節錯位根本毫無關連。故被告二人之
    治療行為與聲請人顳顎關節錯位之症狀確有因果關係。(五)、
    被告吳政德任由欠缺物理治療師資格之被告陳中田為告訴人
    進行臉部顳顎關節之治療，顯然違反醫療常規，當然有業務
    上之過失；被告吳政德僅以目測方式而未以其他儀器為聲請
    人即告訴人診斷，顯有醫療上之疏失。(六)、被告陳中田於97
    年11月28日以手掌用力按壓聲請人兩側顴骨並用力向下及向
    外推擠，聲請人頓感不適發聲反應，然被告陳中田不予理會
    ，逕自進行所謂治療行為，聲請人嗣後拒絕再由被告陳中田
    為其治療，足證聲請人確實係因被告陳田中不當之治療行為
    ，導致顳顎關節錯位及臉部產生諸多不適症狀。(七)、綜上所
    述，原不起訴處分及臺灣高等法院臺南分院檢察署駁回再議
    處分書未依卷內證據資料詳查審認，遽認被告2 人犯嫌不足
    ，尚嫌速斷，爰聲請交付審判等語。
二、按告訴人不服上級法院檢察署檢察長或檢察總長認再議為無
    理由而為駁回再議聲請之處分者，得於接受處分書後10日內
    委任律師提出理由狀，向該管第一審法院聲請交付審判；法
    院認交付審判之聲請不合法或無理由者，應駁回之；法院為
    前項裁定前得為必要之調查，刑事訴訟法第258條之1、第25
    8條之3第2項前段、第3項分別定有明文。按諸聲請交付審判
    ，係對於「檢察官不起訴或緩起訴裁量權」制衡之一種外部
    監督機制，法院僅就檢察官所為不起訴或緩起訴之處分是否
    正確加以審查，以防止檢察機關濫權，依此立法精神，法院
    就聲請交付審判案件之審查，所謂「得為必要之調查」，其
    調查證據之範圍，自應以偵查中曾顯現之證據為限；況同法
    第260 條對於不起訴處分已確定或緩起訴處分期滿未經撤銷
    者得再行起訴之規定，其立法理由說明該條所謂不起訴處分
    已確定者，包括「聲請法院交付審判復經駁回者」之情形在
    內，是前述「得為必要之調查」，其調查證據範圍，更應以
    偵查中曾顯現之證據為限，不得就告訴人新提出之證據再為
    調查，亦不得蒐集偵查卷以外之證據，否則，將與刑事訴訟
    法第260 條之再行起訴規定，混淆不清，亦將使法院兼任檢
    察官而有回復「糾問制度」之虞。又法院裁定交付審判，即
    如同檢察官提起公訴使案件進入審判程式，是法院裁定交付
    審判之前提，必須偵查卷內所存證據已符合刑事訴訟法第25
    1條第1項規定「足認被告有犯罪嫌疑」之情形，合先敘明。
三、本件聲請人以被告吳政德係址設臺南市○○區○○路2段682
    號仁義復健科診所之醫師，被告陳中田則為該診所之助手。
    聲請人於97年11月28日晚間9 時許至上開診所求診，詢問被
    告吳政德其臉部線條有無歪掉及是否可予調整，經被告吳政
    德為肯定答覆並命被告陳中田放鬆告訴人之顳顎關節，被告
    陳中田即按壓其兩邊顴骨及太陽穴，被告吳政德、陳中田竟
    疏於採取適切之醫療措施，過失造成聲請人顳顎關節錯位及
    臉型改變之傷害，聲請人並自斯時起持續在仁義復健科診所
    由被告吳政德治療該顳顎關節錯位傷害，惟被告吳政德之歷
    次診療行為均使告訴人續受有顳顎關節錯位之傷害，因認被
    告吳政德、陳中田均涉有刑法第284條第2項業務過失傷害罪
    嫌，經聲請人訴請臺灣臺南地方法院檢察署檢察官偵查結果
    ，以被告吳政德、陳中田罪嫌不足，而為不起訴處分，聲請
    人不服聲請再議，經臺灣高等法院臺南分院檢察署檢察長以
    聲請人再議為無理由，而為駁回再議聲請之處分，該處分於
    99年7 月28日送達聲請人，有送達證書在卷可稽，聲請人委
    任律師於99年8月4日具狀向本院聲請交付審判，經核聲請程
    序於法相合。
四、經查：(一)、聲請人因顳顎關節錯位，於98年6月1日至同年7
    月2日至王恭亮診所門診共計4次及復建共計17次；因顳顎關
    節脫位致發炎，於98年6月5日至同年7 月31日止至奇美醫院
    復健科門診4 次，復建15次；有王恭亮診所診斷證明書、奇
    美醫院診斷證明書在卷可稽（見他2824號卷第9 頁、第27頁
    ）。又聲請人於98年7月3日至王恭亮診所經予以理學檢查，
    診斷為顳顎關節功能性脫位、顳顎關節炎，而顳顎關節功能
    性脫位會造成顳顎關節炎，咀嚼肌、顳肌緊繃、僵硬、腫脹
    ，故會有臉部外觀改變之主訴，但復位後大都會恢復大部分
    ，亦有王恭亮診所99年11月22日函在卷可佐（見本院卷第71
    頁）。證人王恭亮證稱：聲請人因顳顎關節錯位，於98年6
    月1日至同年10月2日至王恭亮診所門診，98年6月1日、同年
    月11日由薛醫師看診，伊於同年月20日始為聲請人看診，當
    時聲請人講話已經很流利，並未受到顳顎關節錯位影響，而
    造成聲請人顳顎關節錯位之原因非僅徒手調整一端等語，並
    有王恭亮診所病歷影本在卷可考（見他2824號卷第38頁至第
    40頁、第42頁至第50頁）。(二)、聲請人於97年11月28日、同
    年12月1 日至奇美醫院整形外科就診，97年11月28日同時於
    口腔顎面外科就診，並安排口腔X 光攝影，結果無明顯骨折
    或不對稱，應聲請人要求，於97年12月29日安排顏骨骨骼電
    腦斷層掃描，亦無明顯顏面骨折之情形，「臉部不對稱」乃
    病患之主訴，根據口腔X 光攝影及電腦斷層掃描並無客觀根
    據證實此一狀況，另無臨床報告描述「顳顎關節發炎」與臉
    部不對稱之關聯；又聲請人首次提及雙側顳顎關節疼痛在98
    年6月5日門診，但並未被診斷有脫位至發炎。此病症如有脫
    位可由X光片協助診斷，但病情輕者，X光片可能沒異常。診
    斷在專業上多以就診身體時會發現顳顎關節（在耳下）有壓
    痛，並且開閉口時，此關節有鬆動現象，甚至聲響，發生原
    因常見有外力導致或咀嚼硬性食物造成等情，有奇美醫院99
    年12月8 日(99)奇醫字第6298號函附周偉倪醫師、陳俊嘉醫
    師分別出具病情摘要在卷可稽（見本院卷第73頁至第75頁）
    。證人即奇美醫院整形外科醫師陳俊嘉證稱：聲請人於97年
    11月28日因之前車禍回診，有提到其左臉不舒服有麻及疼痛
    ，經身體理學檢查並無特別異常，97年12月1 日回診看報告
    ，印象中並沒有提到臉部不適，感覺上這次回診已經比上次
    好多了，過程中也沒說到之前的不適有加劇的現象等語（見
    調偵1484號卷第177頁至第178頁）。(三)、聲請人於98年2 月
    18日至楊牙醫診所就診，主訴下顎後方有點腫，而且吃東西
    時張口困難，醫囑尋找顳顎關節專科醫師協助；98年5 月27
    日至楊牙醫診所就診，主訴牙齒咬合一高一低，臉型歪了，
    醫囑到醫院整形科；98年9 月21日至楊牙醫診所就診，主訴
    臉型變了，耳朵向後移，醫囑至高雄醫學院等情，有楊牙醫
    診所99年12月27日到院回函暨所附病歷影本可按（見本院卷
    第78頁至第82頁）。(四)、聲請人除自97年11月28日起至98年
    9月30日止在仁義復健科診所由被告2人治療告訴意旨指稱之
    顳顎關節錯位症狀外，亦因各種病情，分別於98年2 月18日
    在全美整型外科與楊牙醫診所、98年3 月20日於高雄長庚醫
    院、98年4月13日至敦南麗緻牙醫診所、98年5月27日在永康
    奇美醫院口腔顎面外科、98年5月間在王恭亮診所、98年7月
    14日在成大醫院、98年7月16日在木棉牙醫診所、98年7月26
    日在陳志誠耳鼻喉科診所、98年9 月間在永康奇美醫院牙科
    、98年7月6日及同年9月2日在育豪皮膚科診所就診，此據聲
    請人陳述綦詳（見他2824號卷第54至第57頁、偵15382 號卷
    第45頁至第47頁）。而自97年11月28日起至98年11月30日止
    之期間內，聲請人曾至包括仁義復健科診所在內之各醫療院
    所就診達266 次之多，其中在仁義復健科診所就診32次，復
    建164次，有行政院衛生署中央健康保險局99年1月14日健保
    南字第0995001189號函附就醫紀錄資料及仁義復健科診所98
    年10月20日(98)仁義字第98004 號函附病歷暨治療卡等影本
    在卷可參（見調偵1484號卷第180頁至第216頁）。(五)、綜觀
    聲請人前揭就診紀錄，倘聲請人所受顳顎關節錯位等傷害係
    被告陳中田97年11月28日晚間9 時許按壓其兩邊顴骨及太陽
    穴造成傷害，並因被告吳政德嗣後歷次診療行為使聲請人續
    受顳顎關節錯位之傷害，衡情聲請人至少應有顳顎關節（在
    耳下）有壓痛，開閉口時顳顎關節有鬆動甚至聲響症狀，然
    依前揭所述聲請人於奇美醫院就醫紀錄，97年12月1 日返診
    時未提及臉部不適，且未提及之前的不適有加劇的現象，負
    責看診之陳俊嘉醫師並感覺聲請人比上次好多了，97年12月
    29日之顏骨骨骼電腦斷層掃描，無明顯顏面骨折之情形，且
    聲請人陳稱：至98年4、5月間經由王恭亮診所之薛琇方醫師
    告知，始知悉顳顎關節錯位之症狀，並於同年5 月27日至奇
    美醫院就診等語（見本院卷第5 頁），相距被告陳中田所為
    按壓時間已達5 個月，即便以前揭楊牙醫回函所示，聲請人
    於98年2 月18日就診主訴下顎後方有點腫，而且吃東西時張
    口困難，相距被告陳中田所為按壓時間已逾2 個月，而期間
    聲請人多次就醫均未經診斷有顳顎關節錯位之傷害，復參以
    證人陳俊嘉證稱：復健治療係保守且緩和之治療方式，因復
    健科醫師之復健治療造成顳顎關節錯位等傷害之可能性微乎
    其微等語（見調偵1484號卷第177 頁），而依前揭證人王恭
    亮證詞及奇美醫院回函所示，顳顎關節錯位症狀非僅徒手調
    整一端，而顳顎關節脫位發炎發生原因常見有外力導致或咀
    嚼硬性食物造成，自難遽認聲請人指稱之顳顎關節錯位症狀
    ，係出於被告2人於97年11月28日晚間9時許所實施診療行為
    及被告吳政德嗣後歷次診療行為所致。(六)、顳顎關節若經長
    期發炎致顏面肌肉無法正常使用，可能導致肌肉萎縮而產生
    骨頭淺露，使外觀改變，但很少見如「顴骨以下兩頰肌肉向
    外突出」、「眼部線條兩側拉長失去原有親和力之眼神」、
    「咀嚼食物時，額頭兩側太陽穴發現凹陷及劇烈跳動」，「
    臉部骨骼結構改變」症狀，另無臨床報告描述「顳顎關節發
    炎」與臉部不對稱之關聯，有前揭奇美醫院函附病情摘要可
    稽（見本院卷第74頁至第75頁）。況依前揭證人王恭亮前揭
    證詞，聲請人於98年6 月20日就診當時講話已經很流利，並
    未受到顳顎關節錯位影響，顯然其病況並非嚴重。聲請人提
    出接受被告2 人實施診療行為前後相片及親人說詞譯文等，
    經核不能證明其所指「顴骨以下兩頰肌肉向外突出」、「眼
    部線條兩側拉長失去原有親和力之眼神」、「咀嚼食物時，
    額頭兩側太陽穴發現凹陷及劇烈跳動」，「臉部骨骼結構改
    變」情形，聲請人以其有此外觀改變症狀指為被告2 人實施
    診療行為所致，要屬無據。(七)、依奇美醫院97年11月28日整
    形外科病歷記載：「S：facial trauma due traffic accid
    -ent 3 weeks ago and due to fall down 1 weeks ago。O
    ：facial trauma weeks ago，two times of injury and h
    -it from the front…This patient has multiple compla
    -ints about her eyes,facial asymmetry,and headache.
    」（見調偵1484號卷第159頁），聲請人除有於就診前3星期
    發生車禍外，並於就診前1星期發生跌倒，受有2次正面打擊
    傷害，並對其眼睛、臉部不對稱及頭痛有關於疾病之投訴。
    聲請人自陳於97年11月中旬發生車禍，於同年月20日照鏡子
    時即已自覺臉部歪斜，並因此於97年11月26日至仁義復建科
    診所就診，詢問被告吳政德可否調整等語（見他2824號卷第
    55頁），足認聲請人於97年11月28日接受被告2 人實施診療
    行為前，主觀上認為其臉部外觀已有改變，而其主觀認知除
    被告吳政德以目測方式附和認為其顳顎關節不對稱外（見他
    2824號卷第58頁），別無客觀實據支持為真，聲請人並認被
    告吳政德前揭所述不實，更執其前開主觀認知稱係被告2 人
    過失所致，殊無理由。(八)、聲請人於本院提出傳訊證人薛琇
    方醫師之證據方法，用以證明其於98年4、5月間，至王恭亮
    診所求診，經薛琇方醫師告知始知悉顳顎關節錯位之症狀等
    語，惟聲請人至王恭亮診所求診經過，業經證人王恭亮證述
    明確，並有王恭亮診所病歷影本在卷可考，即無應予調查之
    必要；另聲請人於本院提出以將聲請人分別於97年8 月25日
    及98年2月18日在臺南市○○路○段楊牙醫診所拍攝之口腔X
    光片覆蓋透過日光燈觀視，對照聲請人於97年11月28日於奇
    美醫院所攝之口腔X 光片之證據方法，至多僅能證明聲請人
    之顳顎關節於98年2 月18日已有變化，與前揭楊牙醫診所回
    函所示聲請人於98年2 月18日至楊牙醫診所就診主訴下顎後
    方有點腫，而且吃東西時張口困難等情相符，惟此不足以認
    定與被告2 人實施診療行有關，有如前述；且聲請人前於偵
    查中未曾提出聲請傳訊證人薛琇方醫師，或提出X 光片比對
    鑑定病情之證據方法，既非偵查中曾顯現之證據，揆之首揭
    說明，即非本院得予調查審酌範圍。聲請人此節聲請交付審
    判情由，均非可取。(九)、本件既無法證明聲請人指稱之顳顎
    關節錯位症狀，與被告2 人實施診療行為有關，不論被告吳
    政德是否任由欠缺物理治療師資格之被告陳中田為聲請人進
    行臉部顳顎關節之治療，而有違反醫療常規情事，亦與聲請
    人所指訴被告2人涉犯業務過失傷害行為認定無關。
五、綜上所述，本件聲請人指摘不利於被告2 人之事證，業經檢
    察機關詳為調查及斟酌，依據偵查結果，認為被告2 人之業
    務過失傷害罪罪嫌不足，分別為不起訴處分或駁回聲請人再
    議之聲請，經核已敘明所持理由及依據，並無違反經驗法則
    、論理法則或其他證據法則之處，且經本院就偵查中曾顯現
    之聲請人於王恭亮診所、奇美醫院及楊牙醫診所就診紀錄，
    有不明瞭之處再次函查結果，亦認卷內證據資料未至「足認
    被告有犯罪嫌疑」而得跨越起訴門檻。聲請意旨執詞指摘原
    不起訴處分及駁回再議處分書為不當，聲請交付審判，並無
    理由，應予駁回。
六、依刑事訴訟法第258條之3第2項前段，裁定如主文。
中    華    民    國   100    年    1     月    21    日
                  刑事第十三庭  審判長法  官  吳勇輝
                                      法  官  程克琳
                                      法  官  熊祥雲
以上正本證明與原本無異
不得抗告
                                      書記官  林幸萱
中    華    民    國  100    年     1     月    21    日